最高法院民事判決　　　　　　　　　　　　　　　　九十三年度台上字第八三二號
　　上　訴　人　丙 ○ ○
　　　　　　　　戊 ○ ○
　　　　　　　　丁○○○
　　共　　　同
　　訴訟代理人　李 佳 翰律師
　　被 上訴 人　乙 ○ ○
　　　　　　　　甲　　○
右當事人間請求損害賠償事件，上訴人對於中華民國九十年十二月四日台灣高等法院
更審判決︵八十九年度重訴更(一)字第一號︶，提起上訴，本院判決如左：
    主  文
原判決除假執行部分外廢棄，發回台灣高等法院。
　　理  由
本件上訴人主張：訴外人王大維︵已於民國八十五年一月三十日死亡︶於七十八年七
月二十日將其所有坐落台北縣萬里鄉○○段瑪鍊港內小段七六、七七、七八及七八之
一號土地︵下稱系爭土地︶信託登記於被上訴人甲○名下，為向上訴人丙○○借款新
台幣︵下同︶三千萬元，於同年八月十日以系爭土地設定最高限額三千六百萬元抵押
權予丙○○指定之戊○○、丁○○○︵下稱戊○○等二人︶，並由甲○簽發三千萬元
本票與丙○○，使甲○與王大維併存承擔該債務；嗣王大維無力清償債務，指示甲○
將系爭土地作價抵償債務，於八十年三月四日，與甲○、乙○○、丙○○、戊○○及
代書張炳輝共同商討將系爭土地移轉與丙○○所指定之第三人胡順評，以供抵償之用
，由甲○在移轉登記所需之文件上蓋用其印鑑章，連同其印鑑證明、系爭土地所有權
狀交與代書張炳輝辦理過戶手續，並簽訂買賣契約書；惟因胡順評無法取得系爭土地
之自耕能力證明，致系爭土地無法移轉，伊為確保債權，於八十年四月十六日，由戊
○○、王大維、甲○同至彰化縣鹿港鎮調解委員會成立調解︵下稱系爭調解︶，內容
為甲○承認向戊○○等二人各借款一千五百萬元，並同意讓與系爭土地與戊○○等二
人以抵充二千二百萬元債務，餘款由甲○簽發八十二年三月三十一日到期之八百萬元
本票與戊○○等二人。惟系爭土地受農地限制，始終無法覓人辦妥移轉，張炳輝遂依
王大維指示，將上述權狀交與丙○○收執，詎被上訴人明知系爭土地業經王大維指示
抵償債務，甲○仍違背受託任務，先謊報系爭土地所有權狀遺失，於申請補發新土地
所有權狀後之八十五年五月三十一日設定最高限額一千二百萬元抵押權予乙○○，再
於同年九月二日以買賣為由，移轉登記予乙○○所有，彼二人為共同侵權行為，致丙
○○之借款債權三千萬元、戊○○等二人之本票債權三千萬元無法受償，爰依民法第
一百八十五條、第一百八十四條第一項規定為請求等情，求為命被上訴人連帶給付八
百萬元並加計法定遲延利息之判決。
被上訴人則以：系爭土地作價抵償二千二百萬元之買賣契約與系爭調解約定，因自耕
能力之欠缺，均屬無效，上訴人無債權受侵害可言；甲○就系爭土地設定抵押權及簽
發三千萬元本票，係為自己借款所為之擔保，非併存承擔丙○○對王大維之三千萬元
借款債務，甲○並未自上訴人處取得借款，故本票與系爭抵押權所擔保之債權不存在
。系爭調解係戊○○以要求幫忙避稅為由，和甲○通謀虛偽所為，甲○並未交付系爭
調解書內容約定之八百萬元本票，不能認定甲○有併存承擔之行為；被上訴人間就系
爭土地設定抵押權與移轉登記，係權利之行使，縱對王大維構成背信，並未對上訴人
構成侵權行為，縱認屬不法行為，但丙○○為該三千萬元債權之債權人，戊○○等二
人並無權利受侵害可言，而該三千萬元債權既在系爭抵押權擔保範圍內，得經實施抵
押權受償，丙○○亦無債權不能受清償之損害等語，資為抗辯。
原審駁回上訴人之訴，無非以：上訴人主張王大維將系爭土地信託登記於甲○名下，
並設定本金最高限額三千六百萬元抵押權予戊○○等二人，甲○並簽發三千萬元本票
交戊○○收執，王大維於八十年三月四日與甲○、乙○○、丙○○、戊○○約定將系
爭土地移轉與胡順評，甲○於移轉登記所需之土地買賣所有權移轉契約書、農業用地
移轉免徵土地增值稅申請書、承受農地繼續耕作承諾書等文件上蓋用其印鑑章，連同
其印鑑證明、系爭土地所有權狀交予代書張炳輝辦理過戶手續，並簽訂買賣契約書，
惟未完成移轉，戊○○等二人與甲○成立調解，約定甲○於七十八年九月八日向戊○
○等二人各借得一千五百萬元，甲○同意以系爭土地抵償二千二百萬元債務，甲○另
簽發交付八百萬元本票，而甲○先申報土地所有權狀遺失，並申請補發，之後於八十
五年五月三十一日將系爭土地設定最高限額一千二百萬元之抵押權予乙○○，復於同
年九月二日以買賣為由移轉登記予乙○○等情，為被上訴人不爭之事實，並有他項權
利證明書、抵押權設定契約書、本票、不動產買賣契約書、系爭調解書、受任承諾書
足憑，而被上訴人因上開行為，經台灣高等法院刑事庭以犯刑法第二百十六條、第二
百十四條、第三百四十二條第一項之行使使公務員登載不實罪及背信罪，判處有期徒
刑二年確定。玆上訴人主張：被上訴人為上開共同侵權行為，致丙○○之借款債權三
千萬元、戊○○等二人之本票債權三千萬元受有不能清償之損害云云，被上訴人則否
認之，兩造情詞各執。經查：(一)王大維對丙○○負有借貸三千萬元債務關係，除有丙
○○、王大維往來支票、本票、王大維函可稽外。另由甲○受王大維信託登記為系爭
土地之所有人，並設定抵押權與丙○○指定之戊○○等二人，甲○簽發三千萬元本票
交付丙○○，嗣與戊○○等二人成立系爭調解，承認向戊○○等二人各借款一千五百
萬元各情，及代書張炳輝證詞筆錄內容，堪以認定。(二)被上訴人雖辯稱：甲○係為自
己借款設定系爭抵押權，並簽發三千萬元本票擔保，惟嗣後並未自丙○○取得借款，
該抵押債權不存在，系爭調解係應戊○○避稅之要求而通謀成立，甲○並未簽發八百
萬元本票與戊○○等二人，不能認甲○有承擔債務之意云云，惟甲○並未舉證證明其
係為自己借款，而被上訴人乙○○據此訴請系爭塗銷戊○○等二人之抵押權，亦經判
決敗訴確定，有台灣台北地方法院八十五年度訴字第三六六九號、台灣高等法院八十
六年度上字第二八號、本院八十七年度台上字第四八四號判決書足據。嗣戊○○等二
人就系爭土地實施抵押權，乙○○對上訴人提起債務人異議之訴，否認甲○併存承擔
王大維上開債務之行為，亦經台灣士林地方法院八十六年度訴字第八八號判決乙○○
敗訴確定，亦有判決書可按。財政部台灣省中區國稅局函係檢舉丙○○無償讓與三千
萬元本票債權予戊○○等二人，涉嫌逃漏贈與稅乙事，經該局表示：訊據丙○○否認
債權讓與之事，且上開最高法院八十七年度台上字第四八四號民事確定判決認定丙○
○係以三千萬元本票債權作為抵押債權，並以戊○○等二人為抵押權之登記名義人，
難認丙○○涉及逃漏贈與稅等語，自難證明甲○係為自己借款而設定系爭抵押權予丙
○○所指定之戊○○等二人。至財政部台灣省中區國稅局彰化縣分局函及所附戊○○
七十九年度綜合所得稅結算申報書、核定通知書，所載自甲○利息所得，固與系爭調
解書所載似相呼應，惟戊○○等二人否認借款予甲○，甲○亦未證明戊○○等二人交
付款項，不足證明該抵押權係其本身向戊○○等二人借款而設定。(三)依系爭調解書所
載內容，甲○承認向戊○○等二人各借款一千五百萬元，同意將系爭土地讓與戊○○
等二人以抵償二千二百萬元債務，餘八百萬元債務由甲○另開立同額本票交戊○○等
二人收訖；與上述甲○為承擔王大維對丙○○之三千萬元借款債務對照，系爭土地係
王大維所有而信託登記於甲○名下，而甲○書立受任承諾書亦載明：立書人︵甲○︶
保證以誠信遵守受任人之責任，非經王大維書面同意，決不以任何方式處分該地，若
經王大維指示登記名義或為任何處分時，受任人隨時配合辦理等語，就系爭土地僅係
受王大維之託為登記名義人，因受王大維指示以系爭土地擔保王大維積欠丙○○三千
萬元債務之履行，為達系爭抵押權擔保之效力及於上開三千萬元債權，故由甲○為系
爭抵押權設定之債務人及義務人，同時由甲○簽發三千萬元之本票交付丙○○指定之
抵押權人戊○○等二人，嗣後甲○與戊○○等二人成立系爭調解，約定甲○各向戊○
○等二人借款一千五百萬元，並同意甲○以系爭土地作價二千二百萬元抵償債務，且
甲○應允簽發八百萬元本票等情以觀，甲○就王大維欠丙○○之三千萬元債務，實係
同意以王大維信託登記之系爭土地為該債權之擔保，其簽發三千萬元本票債務，係與
王大維之借款債務併存，如其中一人履行，他方之債務於履行之範圍內消滅，而甲○
就其所負之債務，係以系爭土地本身為限，與王大維併負同一債務。此由丙○○於系
爭抵押權設定後，仍以王大維所簽發之本票共計五千一百五十萬元，於取得執行名義
後，就台灣台北地方法院八十二年度執字第一二九號執行事件聲明參與分配債務人王
大維財產，分配五百五十七萬一千六百六十三元，而其中三千萬元，即為本件債權，
並經上訴人陳明在卷，足證王大維並未脫離債務關係，尚難謂甲○係就王大維與丙○
○之債務為免責的債務承擔。而甲○所負之責任既僅以系爭土地本身價值為限，其自
己所有之財產並不與之，且其所負債務，債權人為戊○○等二人，與第三人加入債務
關係與原債務人併負同一債務，而原債務人並未脫離債務關係之併存債務承擔有別，
上訴人主張甲○係為債務承擔，尚無足取。(四)惟按民法第一百八十四條第一項侵權行
為責任之成立，以損害之發生為要件，蓋侵權行為責任，以填補損害為目的，倘無損
害，則行為雖屬違法，亦無從主張侵權行為損害賠償請求權。甲○明知系爭土地經王
大維指示供清償甲○上開借款債權，竟違背受託之任務，向轄管地政事務所謊報遺失
土地所有權狀，申報補發，辦理最高限額一千二百萬元第二順位抵押權予乙○○，再
以買賣為由，將系爭土地移轉登記予乙○○，使丙○○之上開債權無法由系爭土地抵
償，係以故意之方法，不法侵害丙○○之權利，玆上訴人主張被上訴人此等侵權行為
侵害戊○○等二人之三千萬元票款債權，亦侵害丙○○之三千萬元借款債權，惟被上
訴人此侵權行為，不論對戊○○等二人主張之三千萬元票款，或對丙○○主張之同額
借款債權，其最大侵害，均不過系爭土地之交易價格而已，戊○○等二人對甲○之三
千萬元本票債權，係用以擔保併存之王大維對丙○○（似為丙○○對王大維之誤）三
千萬元借款債權，若戊○○等二人票款債權獲得受償，丙○○之借款債權亦應歸於消
滅；戊○○等二人票款債權既已就系爭土地設定第一順位三千六百萬元最高限額抵押
權以為擔保，系爭土地縱經移轉登記與乙○○，依抵押權之追及效力，亦不因此而受
影響，系爭土地之交易價額既因第一順位抵押權之設定而獲得十足保障，其所有權移
轉登記予乙○○，對戊○○等二人、丙○○之債權即不致造成任何損害。系爭土地已
經戊○○等二人聲請台灣士林地方法院八十五年度拍字第二一四五號裁定准予拍賣，
並經該院八十五年度執字第五六六八號強制執行在案，惟經第五次拍賣定底價二千二
百七十六萬元流標，迄未拍定，該底價固不足清償系爭抵押權所擔保之三千萬元債權
，惟此抵押權設定時所估計之抵押標的價值與抵押標的變賣時之實際交易價格之落差
，與甲○、乙○○間之所有權移轉行為無涉，上訴人既未能證明受有何損害，則其依
侵權行為之法律關係請求被上訴人給付八百萬元本息，於法無據，不應准許等詞，為
其判斷之基礎。
查原審認定甲○就王大維欠丙○○之三千萬元債務，係同意以王大維信託登記之系爭
土地為該債權之擔保，其簽發三千萬元本票債務，係與王大維之借款債務併存，如其
中一人履行，他方之債務於履行之範圍內消滅，而甲○就其所負之債務，係以系爭土
地本身為限，與王大維併負同一債務等情，係以系爭調解書、甲○書立之受任承諾書
、丙○○就王大維執行事件聲明參與分配並受分配為其論據。惟甲○承認向戊○○等
二人各借款一千五百萬元，同意將系爭土地讓與戊○○等二人以抵償二千二百萬元債
務，餘八百萬元債務由甲○另開立同額本票交戊○○等二人收訖，為調解書所載明，
乃原審確定之事實。果爾，依此系爭調解書之文義，甲○除承認對戊○○等二人之各
負一千五百萬元計三千萬元債務外，並同意將系爭土地作價二千二百萬元讓與戊○○
等二人以資抵充，另簽發八百萬元之本票交戊○○等二人，則甲○除以系爭土地抵償
外，尚負擔八百萬元之票據債務，故甲○似非僅以系爭土地為限與王大維負同一債務
。原審慮未及此，於法已難謂為合。其次，甲○既因調解而同意將系爭土地作價二千
二百萬元讓與戊○○等二人，則系爭土地之交易價值若干，與上訴人未取得系爭土地
是否受有損害之間，原有密切之關連，倘其交易價格超出約定之作價額數，可否認為
上訴人未受損害？即不無疑問，自待澄清。另原審指系爭土地經執行法院第五次拍賣
，定底價為二千二百七十六萬元，惟流標迄未拍定，此情事似係發生於八十七年七月
二十二日︵見原審卷二第二三七、二三八頁︶，時距原審最後言詞辯論期日九十年十
一月二十日，已三年有餘，然該拍賣底價亦高於二千二百萬元，系爭調解成立當時之
價格為何﹖而上訴人所謂債務無法由系爭土地受償之損害究竟何指，仍欠明瞭；再者
，負損害賠償責任者，除法律另有規定或契約另有訂定外，應回復他方損害發生前之
原狀，固為民法第二百十三條第一項所明定，惟該項情形，債權人得請求支付回復原
狀所必要之費用，以代回復原狀，同條第三項定有明文；民法債編施行法第十二條並
明定上開第三項規定，於民法債編修正施行前因負損害賠償責任而應回復原狀者，亦
適用之。本件上訴人主張被上訴人之侵權行為，係甲○將系爭土地設定最高限額一千
二百萬元抵押權予乙○○後，以買賣為由移轉登記予乙○○，則上訴人得請求之損害
賠償，似係回復損害發生前之原狀，或請求支付回復原狀所必要之費用，以代回復原
狀。本件上訴人請求之金額係如何計算﹖殊有未明，原審未予闡明，遽為判斷，亦屬
可議。上訴論旨，指摘原判決不當，求予廢棄，非無理由。
據上論結，本件上訴為有理由。依民事訴訟法第四百七十七條第一項、第四百七十八
條第二項，判決如主文。
中　　　華　　　民　　　國　　九十三　　年　　　四　　　月　　二十二　　日
                              最高法院民事第六庭
                                  審判長法官  吳　正　一
                                        法官  劉　福　來
                                        法官  鄭　玉　山
                                        法官  黃　義　豐
                                        法官  陳　碧　玉
      右正本證明與原本無異
                                              書  記  官
中　　　華　　　民　　　國　　九十三　　年　　　五　　　月　　 十二 　　日
                                                                      ｍ
